最高法院刑事判決　　　　　　　　　　　　　　　九十三年度台上字第二七三二號
　　上　 訴　 人　臺灣高等法院臺南分院檢察署檢察官
　　上訴人即被告　甲○○
　　　　　　　　　乙○○
　　被　　　　告　庚○○
　　　　　　　　　丁○○
　　右 二人共 同
　　選 任辯護 人　莊國明律師
　　被　　　　告　戊○○
　　　　　　　　　丙○○
　　　　　　　　　己○○
右上訴人等因被告等違反貪污治罪條例等罪案件，不服臺灣高等法院臺南分院中華民
國九十二年十月二十八日第二審更審判決（九十二年度重上更(三)字第一六一號，起訴
案號：臺灣臺南地方法院檢察署八十三年度偵字第七七八七號、第八二五二號、第八
二五三號、第一二○七四號、八十四年度偵字第六九四一號），提起上訴，本院判決
如左：
    主  文
原判決撤銷，發回臺灣高等法院臺南分院。
    理  由
本件原判決認定上訴人即被告甲○○、乙○○原均係臺南縣政府工務局土木課技士，
於民國八十一年間，先後擔任台南縣政府新營市三六號公園內「體育館、游泳池暨週
邊設施工程」（下稱本工程）督導及監工，均為依法令從事公務之人員。而被告戊○
○係承作本工程承包商，其為能使本公程順利獲得臺南縣政府核付工程款及使工程順
利進行，乃指示被告己○○賄賂甲○○、乙○○，並分由被告丙○○負責採購洋酒（
時價約新台幣一千餘元）及準備現鈔，由劉弘信、鄭山郎（劉、鄭二人，業經更(一)審
分別論處共同連續對於依據法令從事公務之人員，關於違背職務之行為，交付賄賂罪
刑確定）負責交付賄賂物品。先後於八十二年春節前夕及中秋節前夕，二次至甲○○
臺南縣新營市○○路一四一號住處及乙○○臺南縣新營市○○路三五巷十九號三樓住
處，每次各賄贈新臺幣 (下同)二萬元及洋酒一瓶，甲○○、乙○○二人，明知上揭
物品，係不法賄贈，日後於職務上，須有所回報，仍予收受。計甲○○先後二次，共
收取賄款現金四萬元、洋酒二瓶；乙○○先後二次，共收取賄款現金四萬元、洋酒二
瓶等情，因將第一審判決關於論處甲○○、乙○○共同依據法令從事公務之人員，經
辦公用工程，浮報價額罪刑部分撤銷，改判論處甲○○、乙○○連續依據法令從事公
務之人員，對於職務上之行為，收受賄賂罪刑（均處有期徒刑一年，禠奪公權一年，
緩刑五年）。復以公訴意旨略稱：被告庚○○原係臺南縣政府工務局局長、被告丁○
○原係該局土木課長、甲○○、乙○○原均係該課技士，共同負責臺南縣政府新營市
三六號公園內本工程之監督、管理、估驗、核付工程款及工程驗收等職務，均為依據
法令從事公務之人員。董速（上訴審駁回第一審諭知董速無罪之判決，經本院前審從
程序上駁回確定）係依契約受臺南縣政府委託擔任本工程設計監造之建築師。戊○○
係承作本工程之承包商。八十一年間，董速依臺南縣政府變更設計案檢討會議決議，
辦理本工程「體育館屋頂結構變更設計案」時，其中體育館屋簷鋼浪板、游泳池屋簷
鋼浪板、游泳池遮雨棚鋼浪板、大門牌樓屋簷鋼浪板等四項工程，均未經合法決議變
更設計。詎董速明知本工程承包商，係以每平方公尺報價五百五十元之「澳商來實鋼
浪板」，替代原設計每平方公尺一千三百零九元之「彩虹鋼浪板」，施作於該四項工
程，竟分次以原設計報價每平方公尺一千三百零九元之「彩虹鋼浪板」價格標準，製
作不實之工程估驗表，呈送臺南縣政府核付工程款；主管該業務之庚○○、丁○○、
甲○○、乙○○明知其情，竟亦不依規定核實估驗工程款，任由庚○○指示丁○○、
乙○○，依原設計之「彩虹鋼浪板」報價每平方公尺一千三百零九元估驗付款，俟日
後再為變更設計，使戊○○自八十二年四月起至同年十一月間，先後溢領得三百八十
七萬八千七百七十九元之不法工程款利益。嗣臺南縣政府於八十三年四月間，初驗本
工程時，庚○○、甲○○、乙○○，復未就該變更材料施工完畢之事實予以註記，仍
予簽請通過工程初驗，致本工程迄未經審計單位審核通過。又戊○○於承作本件工程
伊始，即發現工程虧損，為順利獲得核付工程款，打通工程分次估驗關節，減輕工程
虧損，竟基於概括之犯意，於八十一年中秋節，指示其所僱用之經理丙○○，準備洋
酒及現鈔三萬元，交由其所僱用之工地施工主任劉弘信及副主任鄭山郎，分送予甲○
○及建築師派在工地之監工劉弘志。又於八十二年春節及中秋節，戊○○等人亦連續
以如上述方式，分別賄贈甲○○及乙○○洋酒及現金，計甲○○共收取不法賄贈洋酒
三瓶、現鈔六萬元，乙○○共收受不法賄贈洋酒二瓶、現鈔四萬元等情。因認庚○○
、丁○○、乙○○、甲○○，均犯有八十五年十月二十三日修正前貪污治罪條例第六
條第一項第四款之對於主管或監督之事務直接圖利罪嫌；戊○○、丙○○、己○○，
均犯有同條例第十條第二項之對於公務員關於違背職務之行為交付賄賂罪嫌等情。而
經審理結果認庚○○、丁○○、乙○○、甲○○、戊○○、丙○○、己○○前開被訴
之罪嫌，均屬不能證明，因而撤銷第一審判決關於論處庚○○、丁○○、戊○○、丙
○○、己○○罪刑部分，改判諭知渠等均無罪，並於理由內說明甲○○、乙○○被訴
圖利及甲○○被訴於八十一年中秋節前夕收受賄賂部分，因與前開論罪科刑部分，皆
有裁判上一罪關係，故均不另為無罪之諭知。
惟查：（一）認定事實所憑之證據，應確實存在，倘判決書內記載之證據，與卷內筆
錄或證物之內容不相適合，則其判決之根據，實際上並不存在，自屬採證違法。原判
決就公訴意旨關於戊○○於八十一年中秋節前夕，指示丙○○準備現鈔二萬元、洋酒
乙瓶，交由劉弘信轉交予鄭山郎，再由鄭山郎交付甲○○收受，因認甲○○另涉有對
於違背職務之行為收受賄賂，及戊○○、丙○○涉犯對於公務員違背職務之行為交付
賄賂等罪嫌部分，於理由內分別敘明均無罪或不另為無罪之諭知，係以：「戊○○以
義明營造有限公司（下稱義明公司）名義承包本件工程，與臺南縣政府簽約日期為八
十一年十二月四日，有營造合約書在卷可憑（見偵七七八七號卷第一一九頁），戊○
○等人於八十一年中秋節，致贈甲○○上揭賄款時，尚未標得本件工程，自無法證明
甲○○有如何為職務上或違背職務而收賄犯行，戊○○、丙○○關於此部分亦不能認
有公訴意旨指述之事實」，為其所憑之證據及理由。惟依偵字第七七八七號卷第一一
五頁至第一一九頁所附之臺南縣政府新營三十六號公園體育館、游泳地暨週邊設施工
程合約影本所載，臺南縣政府與義明公司簽訂上開工程合約之時間，為八十年十二月
四日，該時點顯在戊○○、丙○○被訴於八十一年中秋節前夕，交付二萬元現金及洋
酒一瓶予甲○○之前，原判決上開理由說明，顯與上引卷內證據資料之內容，不相符
合，此部分採證於法有違。又原判決係以：「甲○○、乙○○未擔任本件工程督導、
監工及相關職務時，承包商未曾有致贈禮物行為」，說明戊○○、許中城、己○○於
彼二人擔任本件工程現場督導及監工暨相關職務期間，係為便利日後核付工程款及工
程順利進行，始致贈禮物給甲○○、乙○○，並假過節時機，先後行賄，以遂不日之
便。此與該判決前揭理由說明，顯相牴觸，自有理由矛盾之違誤。（二）審理事實之
法院，對於被告有利及不利之證據，應一律注意，綜合全案證據資料，本於經驗法則
，以定其取捨，並將取捨證據及得心證之理由於判決內詳予說明，倘僅援用有利於被
告之證據而為被告有利之認定，對於不利於被告之證據，恝置不論，即難謂於法無違
。原判決認定本工程關於屋簷及遮雨棚鋼浪板部分，原設計採用「彩虹鋼浪板」施工
，嗣改採「澳商來實鋼浪板」施工，乃因業主即臺南縣政府趕於八十二年四月十七日
區中上運會使用，而供貨商就彩虹鋼浪板供貨不及，故決議與該工程體育館屋頂原混
凝土施作部分，一併變更改採澳商來實鋼浪板施作，其程序合法，乃依憑建築師董速
、包商戊○○在偵審中、庚○○、乙○○、甲○○、證人吳國瑞、李雅樵分別在偵查
或原審之供述及臺南縣政府八十一年十一月十日、八十一年十二月十一日、八十一年
十二月十六日會議紀錄等證據資料為此認定。然卷附台南縣政府八十一年十二月十六
日「新營市三十六號公園體育館游泳池暨週邊設施工程體育館屋頂結構變更設計案檢
討會記錄」（見八十三年度他字第六四一號卷第六○頁），僅決議將混凝土屋面變更
為「彩色鋼板屋面」，不唯未併同意將屋簷、遮雨棚、大門樓鋼浪板部分由「彩虹鋼
浪板」變更為「澳商來實鋼浪板」，甚至表明變更後體育館原混凝土屋面，亦應採用
「彩色鋼板屋面」。而本工程合約書內復約定：「本合約規定之材料與規格，如市場
無法供應時，承包人應於決標日起二個月內向業主提出，否則應設法採購使用，不得
要求變更設計或延長工期，若確因市面缺貨不能購辦時，承包人得提出同等品，經建
築師及業主審查認可，方得使用，但承包人不得以此要求加帳」（見偵七七八七號卷
第四十頁）。另庚○○、乙○○、劉弘信、甲○○、戊○○、丁○○於法務部調查局
臺南縣調查站（下稱台南縣調查站）或檢察官偵查中又先後供認：「有關體育館屋簷
、游泳池、大門樓等原鋼浪板材質變更部分，承包商戊○○在八十一年十二月十六日
開會時亦提出要求變更，但未作成決議」（庚○○部分，見偵七七八七號卷第三五頁
）、「承包商戊○○認為彩虹鍍鋅鋼浪板的單價太高，且現貨不足，恐影響工期，並
以此為由，提出變更建材之議，但迄今仍尚未作成正式決議」、「（問：是誰准許遮
雨棚改為來實鍍鋁鋼板施工？）是建築師准許包商變更的，我不知道，也沒人向我報
告，我不知道有變更設計」（乙○○部分，見偵八二五三號卷第一一九頁、他六四一
號卷第五三頁背面、第五四頁）、「會議紀錄僅決議變更體育館混凝土版屋面，其他
工程仍應按原設計富景公司彩虹鍍鋅鋼浪板施工」、「其餘鋼板（指體育館原混凝土
屋面改採用鋼浪板以外之鋼浪板）工程承包商戊○○曾於八十一年十一月間多次工程
檢討會中提議變更鋼浪板建材為澳商來實鍍鋁鋅鋼浪板，因鄭某認為原設計之彩虹鋼
浪板價格昂貴，且現貨不足，恐影響工期，乃提出該建議，但該建議未做成決議，亦
未列入會議紀錄，惟縣長李雅樵、工務局長庚○○、土木課長丁○○等縣府相關人員
與包商私下已達成共識後，決定將上述鋼浪板全部改採澳商來實鍍鋁鋅鋼浪板」（劉
弘信部分，見偵八二五三號卷第五十頁背面、偵八二五二號卷第一四一頁背面、第一
四二頁）、「（問：本件變更設計有無經討論會通過？）本件工程變更不在討論會允
許範圍」、「體育館屋頂原設計是水泥遮板，經過第一次開會變更設計為彩色鋼浪板
，會議中業者表示鋼浪板原設計品牌，國內現貨不足，經縣長裁示准改用來實鋼板，
但第二次業者自行變更設計將游泳池屋簷遮雨棚鋼浪板逕行改為來實鋼板施工，目前
工程已完工，但變更設計不合程序」、「該些工程（指游泳池屋簷鋼浪板、游泳池遮
雨棚鋼浪板及週邊設施大門樓鋼浪板等）之鋼浪板並未變更設計，故包商仍應依原合
約書採用彩虹鍍鋅鋼浪板」（甲○○部分，見他六四一號卷第三九頁、偵八二五三號
卷第八四頁）、「因彩虹鍍鋅鋼浪板價格昂貴，澳商來實鋁鋅鋼浪板價格較便宜，台
灣又有現貨，經縣政府工務局長庚○○、縣長李雅樵、縣府土木課長丁○○、技士甲
○○、董速建築師、劉弘信、己○○及我（指戊○○）等私下達成共識後，後來決定
改採澳商來實鋁鋅鋼浪板」（戊○○部分，見偵字第八二五三號卷第四二頁背面、第
四三頁）、「變更設計剛開始有在討論，但後來沒結果」（丁○○部分，見偵八二五
三號卷第九二頁背面），且與臺南縣政府八十三年五月二十四日八十三府政三字第七
六七九０號函內記載：「八十一年十二月十六日本府工務局土木課召開『新營市三六
號公園體育館游泳池暨週邊設施工程體育館屋頂變更設計案檢討會』，會中議決『體
育館為期於八十二年三月底完成供八十二年四月舉辦台灣區中等學校運動會使用，同
意變更其結構，將混凝土板屋面變更為蓋彩色鋼板屋面』，惟本案經董速建築師事務
所辦理變更設計後，一併將『體育館雜項工程鋼浪板、游泳池屋簷遮雨棚鋼浪板及
大門樓工程鋼浪板』，由原彩虹鍍鋅鋼浪板變更為澳商來實鍍鋁鋅鋼浪板（惟檢討會
中並未提及要變更上開三項工程材質之情事）」（見他字第六四一號卷第三六頁）相
符。而李雅樵於八十一年十一月十日主持會議之會議紀錄，僅記載：「體育館屋頂材
料之進貨需提經建築師認定後辦理」，並未紀錄：「同意將體育館混凝土板屋面變更
為彩色鋼板屋面及體育館雜項工程鋼浪板、游泳池屋簷遮雨棚鋼浪板及大門樓工程鋼
浪板，由原彩虹鍍鋅鋼浪板變更為澳商來實鍍鋁鋅鋼浪板」（見原審卷第二一一頁）
。則臺南縣政府既未同意將本工程體育館雜項工程鋼浪板、游泳池屋簷遮雨棚鋼浪板
及大門樓工程鋼浪板，由原彩虹鍍鋅鋼浪板變更為澳商來實鋼浪板，庚○○、丁○○
、乙○○、甲○○等人若明知其事，猶任由承包廠商變更材質施工，於估驗時不但以
原合約計價，又未註明該工程使用材質乃低於原設計甚多之非同等品，即予估驗過關
，則是否仍能認渠等並無圖利之犯意、無違背職務之行為或各該估驗明細表之記載，
並無不實？自應深入查明剖析釐清。又證人即當時臺南縣縣長李雅樵在更(二)審及原審
雖先後證稱：「因為趕區中運工程進度召開會議（指八十一年十二月十六日之檢討會
），他們有提出此事（指變更鋼浪板設計），他希望採國產鋼浪板來施工，因為原設
計之鋼浪板怕來不及施工，我一切由建築師查明認定，如貨源不足，我們同意變更補
辦手續，我沒有交代（指改用同等品之事），一切由建築師查明認定」、「我當時是
縣長，廠商說原來的彩虹鋼浪板缺貨，無法如期完工，有申請要變更其他的同級品，
在八十一年十一月份的工程檢討會上，廠商提出彩虹鋼浪板缺貨，因為臺南縣首度舉
辦區中運，一定要如期完工，所以我就當場裁示先由建築師確實查核，如果查核屬實
，同意變更，另外我也裁示變更必須為同級品，如非同級品礙於工程時限，可以先施
工，但事後要依法補辦變更手續。」、「八十一年十一月份的會議記錄是教育局一位
陳姓職員所製作，因為他對於工程的名稱不瞭解，對於細目不清楚，所以概括記載，
例如屋簷的部分他就把它記成屋頂來代替，當時所有泛稱屋頂的項目都包括屋簷。」
、「當時所有設計為彩虹鋼浪板的部分，因為缺貨，所以一律都要變更，（會議紀錄
所指）屋頂就是指要用彩虹鋼浪板的部分，當然包括屋簷及遮雨棚。」，（見上訴卷
第一宗第一七九頁、第一八０頁、原審卷第一八三頁、第一八四頁）。惟其證述，何
以與臺南縣政府前開函文內容及庚○○、丁○○、甲○○、乙○○、戊○○、劉弘信
等人供述不同？若該次會議進行中，縣長李雅樵確曾為前開同意變更材料之指示，該
份會議紀錄中何以未見任何同意變更施工材料之文字記載﹖而李雅樵既非製作該份會
議紀錄之人，何以知悉製作該會議紀錄者，僅係概括的以「屋頂材料之進貨」表示該
工程使用彩虹鋼浪板材質部分，均已決議變更﹖況且該份會議紀錄記載：「體育館屋
頂材料之進貨需提經建築師認定後辦理」，就文義觀察，又與李雅樵上開同意變更施
工材料之指示，相去甚遠，該會議紀錄既係陳憲民製作，則該份紀錄記載之各點結論
，真意究係如何﹖有否缺漏？何以文字表達與李雅樵證述之指示內容，顯非一致﹖關
係李雅樵上開有利於庚○○等人之證言，能否採納，自有查證明白之必要。（三）系
爭工程合約書已明白約定：「本合約規定之材料與規格，如市場無法供應時，承包人
應於決標日起二個月內向業主提出，否則應設法採購使用，不得要求變更設計或延長
工期，若確因市面缺貨不能購辦時，承包人得提出同等品，經建築師及業主審查認可
，方得使用，但承包人不得以此要求加帳」（見偵七七八七號卷第四十頁）。而證人
李雅樵前開證述，如若無誤，則其同意系爭工程由原使用之彩虹鋼浪板變更為澳洲來
實鋼浪板之先決條件，即係合約原約定之彩虹鋼浪板市面缺貨，不敷供應系爭工程所
需。從而彩虹鋼浪板供貨廠商，有否上開情形，顯與承包商義明公司就該部分工程能
否變更材質施工及庚○○等人就此部分，以變更後材質估驗合格，是否有圖利義明公
司之意圖及曾否於估驗明細表內登載不實攸關，自有查證明白之必要，原判決認此部
分事實無調查、認定之必要，自有證據調查未盡之違法。又富景公司與本工程承包商
義明公司，於八十一年十月一日簽訂工程合約書，約定工程期限以彩色鋼板運至工地
起算九十個工作天（雨天不算）完成，如未能於規定期限內完工，每逾一日應按工程
總價千百之一罰鍰按日推算（見偵八二五二號卷第七三頁），惟訂約後，義明公司拒
不支付簽約金，反以貨源不足為由，屢屢向臺南縣政府請求變更鋼浪板材質設計，經
富景公司一再催告並向業主即臺南縣政府檢舉，非但義明公司置若罔聞，臺南縣政府
承辦人員及其主管即乙○○、沈巡池、庚○○亦置之不理，業據富景公司負責人郭炯
明證述在卷（見更一卷第二宗第九頁至第十三頁、更二卷第二宗第一一四頁至第一二
○頁），並有檢舉信、催告存證信函等件影本在卷可按（見他六四一號卷第二頁至第
十一頁），庚○○、乙○○在臺南縣調查站復供認：「該件檢舉函係由乙○○技士承
辦，其簽辦『文暫存』後，由甲○○會簽註『原設計遮陽棚使用之彩色鋼浪板尚未提
及變更材質之案件』，我即一一批示如擬或存辦」（庚○○部分，見偵七七八七號卷
第三六頁）、「富景公司直接寄給縣政府之檢舉信係以李雅樵縣長為受文者，所以縣
長室簽請『工務局研處逕覆』，交給我處理，我即簽將文暫存，上呈丁○○，並由工
務局長庚○○批准。而審計室轉來之檢舉函，我亦如法泡製，惟公文多了技正許仙立
一人覆核，而後我將這問題推給甲○○處理，但後因沈某所簽函復內容工務局長不同
意而作罷，迄今該問題我尚未做進一步處理」（乙○○部分，見偵八二五三號卷第八
頁），則富景公司如無貨供應，豈敢與義明公司簽訂定有逾期罰則之合約書？簽約後
，又何以一再催告義明公司履約？戊○○若原即有使用彩虹鋼浪板之意思，其以義明
公司名義標得本工程後，何以延至八十一年十月一日始與供貨商富景公司簽約？庚○
○、乙○○等人若無圖利義明公司之故意，何以對富景公司之檢舉不為任何調查、處
理，任由承包廠商變更材質施工，並以原合約約定價格估驗過關？凡此攸關庚○○、
乙○○、丁○○、甲○○等人究竟有無直接圖私人不法利益之犯意及甲○○、乙○○
是否對於違背職務之行為收受賄賂，自應深入查證根究明白。以上，或係檢察官及甲
○○、乙○○之上訴意旨所指摘，或屬本院得依職權調查之事項，應認原判決仍有撤
銷發回更審之原因。
據上論結，應依刑事訴訟法第三百九十七條、第四百零一條，判決如主文。
中　　　華　　　民　　　國　　九十三　　年　　　五　　　月　　二十八　　日
                              最高法院刑事第一庭
                                  審判長法官  施　文　仁
                                        法官  林　永　茂
                                        法官  蕭　仰　歸
                                        法官  賴　忠　星
                                        法官  張　祺　祥
      右正本證明與原本無異
                                              書  記  官
中　　　華　　　民　　　國　　九十三　　年　　　六　　　月　　　四　　　日
                                                                   Ｒ
